ACORDAO-COMPLETO-2394843

ACÓRDÃO 1788/2020 ATA 5/2020 - PRIMEIRA CÂMARA

VISTOS, relatados e discutidos estes autos que tratam de ato de concessão de aposentadoria (alteração) emitido pelo Fundação Universidade Federal de Mato Grosso do Sul em favor da ex-servidora Eneida Genta de Oliveira Melo;
ACORDAM os Ministros do Tribunal de Contas da União, reunidos em Sessão da 1ª Câmara, com fundamento no art. 71, inciso III, da Constituição Federal, nos arts. 1º, inciso V, e 39, inciso II, da Lei 8.443/1992, no art. 260, § 1º, do RI/TCU e ante as razões expostas pelo Relator, em:
9.1. considerar ilegal o ato de concessão de aposentadoria, emitido em favor de Eneida Genta de Oliveira Melo (XXX.859.911-XX) , recusando o respectivo registro;
9.1.1. dispensar a devolução dos valores indevidamente recebidos até a data da ciência pela Fundação Universidade Federal de Mato Grosso do Sul do presente acórdão, com base no Enunciado 106 da Súmula da Jurisprudência do TCU;
9.2. determinar à Fundação Universidade Federal de Mato Grosso do Sul, com base no art. 45 da Lei 8.443/1992, que:
9.2.1. faça cessar os pagamentos decorrentes do ato impugnado, em especial da vantagem denominada "opção", comunicando ao TCU, no prazo de quinze dias, as providências adotadas, nos termos do art. 262, caput, do Regimento Interno do TCU, art. 8º, caput, da Resolução-TCU 206/2007 e art. 19, caput, da Instrução Normativa-TCU 78/2018;
9.2.2. comunique à interessada o teor desta decisão, alertando-a de que o efeito suspensivo proveniente da interposição de eventual recurso não a exime da devolução dos valores percebidos indevidamente após a respectiva notificação, caso o recurso não seja provido;
9.2.3. no prazo de 30 (trinta) dias, contados da ciência desta decisão, envie a este Tribunal documentos comprobatórios de que a interessada está ciente da presente deliberação.

Ato de concessão de aposentadoria emitido pela Fundação Universidade Federal de Mato Grosso do Sul. Apreciação para fins de registro.

Primeira Câmara

3. Interessado: Eneida Genta de Oliveira Melo (XXX.859.911-XX).

13.1. Ministros presentes: Benjamin Zymler (na Presidência), Bruno Dantas e Vital do Rêgo (Relator).
13.2. Ministro-Substituto convocado: André Luís de Carvalho.
13.3. Ministros-Substitutos presentes: Augusto Sherman Cavalcanti e Weder de Oliveira.

ACORDAO-COMPLETO-2469319

Acórdão 1290/2022 - Primeira Câmara

ACORDAO-COMPLETO-2406239

Acórdão 4507/2020 - Primeira Câmara

VITAL DO RÊGO

Adoto como relatório, com os devidos ajustes de forma, a instrução elaborada no âmbito da Secretaria de Fiscalização de Pessoal (peça 19) , com a qual se manifestou de acordo o corpo gerencial daquela unidade técnica especializada (peça 20) , a seguir transcrita:
INTRODUÇÃO
Trata-se de ato de alteração de aposentadoria de Eneida Genta de Oliveira Melo, ex-servidora da Fundação Universidade Federal de Mato Grosso do Sul.
O ato foi submetido, para fim de registro, à apreciação do Tribunal de Contas da União (TCU) , de acordo com o art. 71, inciso III, da Constituição Federal. O cadastramento e a disponibilização ao TCU ocorreram por intermédio do Sistema de Apreciação e Registro de Atos de Admissão e Concessões, na forma dos arts. 2º, caput e incisos I a VI, e 4º, caput, da Instrução Normativa - TCU 78/2018.
HISTÓRICO
Exame preliminar constatou pagamento de parcela judicial decorrente do exercício de funções comissionadas (quintos) e da vantagem "opção", assim como tempo insuficiente para aposentadoria na modalidade concedida.
Diante disso e considerando que o ato fora submetido à análise do TCU há mais de 5 anos, foi promovida diligência à origem e oitiva da interessada, nos termos do Acórdão 587/2011-TCU-Plenário, de relatoria do Ministro Valmir Campelo (peças 3, 6 e7) . 
Em resposta vieram aos autos os documentos constantes das peças 5, 12 e 14. 
EXAME TÉCNICO
Quintos
Verifica-se no contracheque atual da interessada o pagamento de parcela judicial referente a quintos no valor de R$ 2.584,17 (peça 16) .
De acordo com documentação encaminhada pela Universidade (peça 5) , a inativa faz jus à incorporação de 3/5 de FC-5 e 2/5 de FG-1, o que totaliza, segundo a jurisprudência do TCU (Acórdão 1915/2012-TCU-Plenário, relator Ministro Augusto Nardes) , a soma de R$ 2.793,39. Nota-se, portanto, que o valor pago à interessada se encontra dentro dos limites aceitos por esta Corte de Contas.
Ressalte-se ainda que o ato inicial de aposentadoria da inativa, do qual já constava o pagamento de parcela referente à incorporação de função, foi considerado legal pelo Acórdão 1185/2007-TCU-Primeira Câmara (Relator: Aroldo Cedraz) .
Tempo insuficiente para aposentadoria integral
A servidora se aposentou 28/04/1992, com base no art. 186, item III, alínea "b", da Lei 8.112/90 (aposentadoria integral de professor) , com 24 anos, 11 meses e 4 dias de tempo de serviço em atividades de magistério. 
Embora a jurisprudência do TCU seja no sentido da impossibilidade do arredondamento do tempo de serviço para fins de aposentadoria especial, conforme ressaltado pela Universidade (peça 12) , os atos anteriores de inativação da interessada (inicial e alteração) foram julgados legais por meio do Acórdão 1185/2007-TCU-Primeira Câmara, relatado pelo Ministro Aroldo Cedraz. 
Opção 
Consulta ao contracheque atual da interessada revela o pagamento de parcela judicial referente à "opção" no valor de R$ 3.852,75 (peça 16) . 
A vantagem "opção" estava prevista no art. 193 da Lei 8.112/1190, que assim dispunha:
Art. 193. O servidor que tiver exercido função de direção, chefia, assessoramento, assistência ou cargo em comissão, por período de 5 (cinco) anos consecutivos, ou 10 (dez) anos interpolados, poderá aposentar-se com a gratificação da função ou remuneração do cargo em comissão, de maior valor, desde que exercido por um período mínimo de 2 (dois) anos.
Nos termos do Acórdão 2076/2005-TCU-Plenário, de relatoria do Ministro Substituto Augusto Sherman, esta Corte de Contas decidiu por considerar legais as concessões de aposentadorias e pensões de cujos atos conste a vantagem "opção", desde que os interessados tenham satisfeito, até 18/1/1995, os requisitos estabelecidos no art. 193, da Lei 8.112/1990. Deixou-se, por esse julgado, de exigir a implementação, até aquela data, dos requisitos para a aposentação em qualquer modalidade.
Novo entendimento foi inaugurado, contudo, pelo Acórdão 2988/2018-TCU-Plenário, relatado pela Ministra Ana Arraes. De acordo o mencionado decisum, tem direito ao pagamento da vantagem "opção" aqueles servidores que tenham satisfeito os pressupostos temporais estabelecidos no art. 193 da Lei 8.112/1990 e os requisitos para aposentadoria até 18/1/1995, e desde que não recebam vantagem decorrente de quintos/décimos, em razão da vedação contida no § 2º do próprio art. 193 da Lei 8.112/1990.
No caso ora analisado, apesar da concessão inicial datar de 28/04/1992, a documentação encaminhada demonstra que a servidora não cumpriu os requisitos para obter o direito à percepção da vantagem, uma vez que exerceu ao todo apenas 7 anos e 5 meses de função de confiança, sendo o período mais longo de 1.353 dias, inferior, portanto, aos 5 anos ininterruptos exigidos pela legislação. 
Destarte, o pagamento da parcela não encontra amparo legal, estando irregular. 
Alegações de defesa
Instada a se manifestar, a inativa alegou, em sua defesa, que a supressão da parcela impugnada atentaria contra a decadência administrativa e a segurança jurídica. 
Quanto à decadência administrativa e à segurança jurídica, a jurisprudência do TCU e do STF são cristalinas no sentido de que de que os atos de aposentadoria, reforma e pensão têm natureza jurídica de atos complexos, só se aperfeiçoando com o registro do TCU. A aplicação do instituto da decadência administrativa no âmbito desse Tribunal, quando do exercício de sua competência constitucional de apreciação de atos de pessoal para fins de registro, já foi amplamente debatida nesta Corte, inclusive com a edição da Súmula TCU 278, a seguir transcrita: 
Os atos de aposentadoria, reforma e pensão têm natureza jurídica de atos complexos, razão pela qual os prazos decadenciais a que se referem o § 2º do art. 260 do Regimento Interno e o art. 54 da Lei nº 9.784/99 começam a fluir a partir do momento em que se aperfeiçoam com a decisão do TCU que os considera legais ou ilegais, respectivamente.
Logo, o longo decurso de prazo não tem o condão de tornar legais os atos eivados de vícios. O decurso do prazo leva tão somente à obrigatoriedade da instauração do contraditório por esta Corte de Contas, o que foi observado no caso em exame. Assim, não merecem prosperar os argumentos da defesa. 
CONCLUSÃO
Em razão do exposto, tendo em vista o pagamento irregular da vantagem "opção", cabe considerar ilegal a presente concessão, recusando-se seu registro. 
PROPOSTA DE ENCAMINHAMENTO
Ante o exposto, conforme o preceituado no artigo 71, inciso III, da Constituição Federal de 1.988; c/c os artigos. 1º, inciso V, e 39, inciso II, da Lei 8.443/92, c/c os artigos 1º, inciso VIII, 260, § 1º, do Regimento Interno/TCU, e tomando por base as informações prestadas pelo órgão de controle interno e as verificações feitas pela unidade técnica, na forma prevista no artigo 260, caput, do Regimento Interno-TCU, propõe-se: 
1.1. considerar ilegal e recusar o registro do ato de alteração de aposentadoria de Eneida Genta de Oliveira Melo (CPF: XXX.859.911-XX) ;
1.2. determinar à Fundação Universidade Federal de Mato Grosso do Sul que: 
1.2.1. faça cessar os pagamentos decorrentes do ato impugnado, comunicando ao TCU, no prazo de quinze dias, as providências adotadas, nos termos dos art. 262, caput, do Regimento Interno do TCU, 8º, caput, da Resolução - TCU 206/2007; 
1.2.2. encaminhe ao TCU, no prazo de trinta dias, com fulcro no art. 19, § 3º, da Instrução Normativa TCU 78/2018, novo ato escoimado das irregularidades verificadas neste processo;
1.2.3. informe à interessada o teor do acórdão que for prolatado, alertando-a de que o efeito suspensivo proveniente de eventual interposição de recurso junto ao TCU não a exime da devolução dos valores indevidamente percebidos após a notificação, em caso de não provimento desse recurso;
1.2.4. encaminhe ao TCU, no prazo de trinta dias, comprovante da data de sua ciência, nos termos do art. 4º, § 3º, da Resolução - TCU 170/2004.
2.	O Ministério Público, representado nos autos pelo Procurador Dr. Júlio Marcelo de Oliveira, manifestou-se de acordo com a proposição da unidade técnica (peça 21) . 
É o Relatório.

Gislaine de Almeida Marques Gasparini (OAB/MS 11.277).

Procurador Júlio Marcelo de Oliveira.

APOSENTADORIA. PAGAMENTO DE FUNÇÃO COMISSIONADA A SERVIDOR APOSENTADO. POSSIBILIDADE DE OPÇÃO, DESDE QUE NÃO CUMULATIVA COM QUINTOS/DÉCIMOS/VPNI, PARA AQUELES QUE, ATÉ 18/01/1995, TENHAM SATISFEITO OS PRESSUPOSTOS TEMPORAIS PREVISTOS NO ART. 193 DA LEI 8.112/1990. ILEGALIDADE. DETERMINAÇÕES.

APOSENTADORIA (APOS)

Secretaria de Fiscalização de Pessoal (Sefip).

Aprecia-se, nesta oportunidade, ato de alteração (sequencial 2) referente à concessão de aposentadoria emitida pela Fundação Universidade Federal de Mato Grosso do Sul em favor da Sra. Eneida Genta de Oliveira Melo. No ato de alteração em questão, a Sefip identificou indícios de irregularidade no pagamento da vantagem denominada "opção". Além disso, a unidade técnica constatou que o tempo considerado na aposentadoria em questão seria insuficiente para permitir a percepção de proventos integrais. 
Considerando que o ato em questão foi disponibilizado ao TCU há mais de 5 anos, foram oportunizadas, à interessada, as garantias constitucionais inerentes ao contraditório e à ampla defesa, nos termos do Acórdão 587/2011-TCU-Plenário (peça 7) . Além disso a Sefip realizou diligência junto à entidade com vistas a obter informações para saneamento dos autos (peças 3 e 6) .
A interessada, após ter sido notificada, apresentou suas considerações que foram juntadas na peça 14. A entidade também enviou as informações solicitadas, que foram juntadas na peça 12. Em síntese, as informações e argumentos apresentados em oitiva e diligência são os seguintes: (i) que já há ato de aposentadoria emitido em favor da inativa, apreciado pela legalidade (Acórdão 1185/2007-TCU-Primeira Câmara) no qual a questão do tempo insuficiente teria sido abordada e considerada regular (ii) aduz que o Acórdão 2076/2005-TCU-Plenário permitiu o pagamento da "opção" (iii) invoca em seu favor, os princípios da segurança jurídica e decadência administrativa.
Após analisar as informações e argumentos encaminhados, a Sefip propõe considerar ilegal a concessão em razão da inativa não ter completado os requisitos temporais exigidos para a percepção da vantagem denominada "opção". Quanto à insuficiência de tempo para se aposentar com proventos integrais, a Sefip entende que tal indício já restou analisado por ocasião da apreciação dos atos inicial e alteração 1, ambos apreciados pela legalidade consoante o Acórdão 1185/2007-TCU-Primeira Câmara. 
 O Ministério Público junto ao TCU ratifica o encaminhamento proposto pela Sefip.
-II-
Registro minha concordância integral com a proposta formulada pela unidade técnica, aquiescida pela manifestação do MPTCU, razão pela qual acolho os pareceres precedentes por seus próprios fundamentos, valendo-me, para tanto, da técnica da motivação per relationem, nos termos do art. 2º, § 3º, do Decreto 9.830, de 10 de junho de 2019, sem prejuízo de tecer os comentários a seguir.
De início, no que diz respeito ao pagamento da parcela que decorre da incorporação de quintos nos proventos de aposentadoria da interessada (3/5 de FC-5 e 2/5 de FG-1) , não há reparos a fazer nas conclusões formuladas pela Sefip, razão pela qual tenho por regular a referida incorporação. 
No que diz respeito à percepção da vantagem denominada "opção", de fato, conforme observou a unidade técnica, a inativa não reuniu as condições previstas no art. 193 da Lei 8.112/1990 para fazer jus ao benefício. Isso, porque, nos termos do dispositivo legal mencionado, a condição para a percepção da rubrica era:    
Art. 193. O servidor que tiver exercido função de direção, chefia, assessoramento, assistência ou cargo em comissão, por período de 5 (cinco) anos consecutivos, ou 10 (dez) anos interpolados, poderá aposentar-se com a gratificação da função ou remuneração do cargo em comissão, de maior valor, desde que exercido por um período mínimo de 2 (dois) anos.
No caso dos autos, conforme consta na documentação enviada pela entidade na peça 5, p. 5, a interessada não cumpre os requisitos temporais mencionados, eis que não ocupou as funções por 5 (cinco) anos ininterruptos ou 10 anos interpolados, consoante se comprova a seguir:
Vice diretor FC-5  14/2/76 a 1/5/79 - 3 anos, 2 meses e 16 dias
Coordenadora de curso FG-1 23/2/81 a 9/11/84 - 3 anos, 8 meses e 17 dias
Chefe de departamento FG-1  1/5/79 a 8/11/79 - 6 meses e 9 dias
Total: 7 anos, 5 meses e 13 dias (interpolados) 
Sobre essa questão, observo que esta Corte se manifestou recentemente por meio do Acórdão 2988/2018-TCU-Plenário, firmando entendimento no sentido de: 
9.2. deixar assente que os servidores (...) que tenham satisfeito os pressupostos temporais estabelecidos no art. 193 da Lei 8.112/1990 e os requisitos para aposentadoria até 18/1/1995, podem acrescer aos proventos de inatividade, deferidos com base na remuneração do cargo efetivo, o valor da função de confiança, paga pelo valor integral, ou a vantagem dos quintos/décimos/VPNI, de forma não cumulativa, em razão da vedação contida no § 2º do próprio art. 193 da Lei 8.112/1990
Portanto, além de não ter cumprido os requisitos temporais para perceber a vantagem denominada opção, a interessada não poderia receber a vantagem mencionada de forma concomitante, como vem ocorrendo, com os quintos por ela incorporados. Vale mencionar que, no julgamento do ato complexo de aposentadoria, que somente se aperfeiçoa com o registro pelo TCU, aplica-se o entendimento vigente no momento do julgamento. Por tal razão, não prospera o argumento no sentido de que o entendimento dado pelo Acórdão 2076/2005-TCU-Plenário justificaria a manutenção do pagamento irregular por ocasião do registro do ato inquinado. 
No que diz respeito à insuficiência de tempos averbados para permitir proventos integrais, observo que, de fato, essa questão restou decidida nos autos do TC Processo 011.430/2001-8, nos quais, na sessão de 8/5/2007, ao apreciar pedido de reexame interposto pela interessada, foi proferido o Acórdão 1185/2007-TCU-Primeira Câmara, cujo voto condutor permitiu o arredondamento de tempo utilizado em razão do longo tempo decorrido desde a vigência do ato. Nesse sentido transcrevo, no essencial, os principais argumentos sustentados pelo Min. Aroldo Cedraz: 
5. A negativa de registro dos atos tiveram por fundamento a utilização do critério de arredondamento do tempo de serviço, previsto no art. 101 da Lei nº 8.112/90, em aposentadoria especial de professor, contrariando jurisprudência deste Tribunal no sentido de considerar indevido esse procedimento, bem como o pagamento cumulativo dos quintos com a vantagem prevista no art. 192, inciso II, da Lei 8.112/90.
6. Conforme salientou o Ministério Público/TCU, extrapola o sentido da razoabilidade este Tribunal, em razão de ter apreciado o ato concessório expedido em 28/4/1992, somente em 9/4/2004, sugerir à recorrente que retorne às atividades, para cumprir o tempo necessário para a implementação da condição para se aposentar, nos termos do art. 186, inciso III, alínea c da Lei 8.112/90, sujeitando-se, porém, às novas regras estabelecidas pela Emenda Constitucional nº 41/2003, o que obrigaria a recorrente cumprir, não mais os 26 dias antes necessários, mas sim, cinco anos de serviço, pelo menos.
7. A servidora em questão seria apenada drasticamente em razão da morosidade da apreciação do seu processo de aposentadoria, sem ter contribuído de qualquer forma para essa demora. Tal procedimento viola o sentido de justiça e de equidade dos quais devem se revestir as decisões desta Corte.8. Por outro lado, há que ser observado que, à época oportuna, tivesse a servidora sido instada a cumprir os vinte e seis dias faltantes para implementar a condição para a sua aposentadoria, esta teria sido deferida da mesma forma, nos mesmos moldes, sob as mesmas regras, ou seja, o erro constatado na contagem do tempo de serviço, não configura má-fé para fuga da disciplina constitucional mais gravosa, só vigente a partir do exercício de 2003, ou seja, praticamente onze anos após a concessão inicial da aposentadoria em análise.
Diante de tal fato, considerando que os atos inicial e alteração (sequencial 1) foram apreciados pela legalidade há mais de 5 anos, sequer caberia rever de ofício da referida decisão. Por tal razão, no ato constante do presente processo, não cabe mais discutir a referida questão.
Afasto, por fim, os argumentos sustentados pela interessada de que eventual retificação de sua aposentadoria estaria impossibilitada pela decadência administrativa e ofenderia o princípio da segurança jurídica. Isso porque, nos termos da jurisprudência do STF, os atos de concessão de aposentadoria têm natureza complexa, nascendo de forma precária a partir da concessão pelo gestor competente e aperfeiçoando-se apenas após o registro pela Corte de Contas. Assim, o ato de aposentadoria somente passa a estar plenamente formado (perfeito) , válido  (aferição da legalidade com reflexo de definitividade perante a Administração) e eficaz  (plenamente oponível a terceiros, deixando de apresentar executoriedade provisória) quando recebe o registro pela Corte de Contas. Portanto, não havendo o registro, não há que se arguir ofensa aos princípios mencionados.
Considerando essa ordem de ideias, o ato em epígrafe não reúne condições para receber a chancela da legalidade porquanto, no caso dos autos, o pagamento da parcela denominada "opção" não atende aos critérios temporais estabelecidos no art. 193 da Lei 8.112/1990.
	Ante o exposto, VOTO para que seja adotada a minuta de acórdão que ora trago ao exame deste Colegiado.
TCU, Sala das Sessões Ministro Luciano Brandão Alves de Souza, em 3 de março de 2020.
Ministro VITAL DO RÊGO 
Relator